臺灣基隆地方法院刑事判決　　　　　　　 94年度易字第173號
公　訴　人　臺灣基隆地方法院檢察署檢察官
被　　　告　己○○
上列被告因詐欺案件，經檢察官提起公訴（93年度偵字第2052號
、94年度偵字第1133號），本院判決如下：
    主  文
己○○幫助意圖為自己不法之所有，以詐術使人將本人之物交付
，處有期徒刑月，如易科罰金，以佰元折算壹日。緩刑肆年
。
    事  實
一、緣化名「乙○○」（起訴書誤繕為「高志清」），真實姓名
    、年籍不詳之成年男子，為遂其向他人詐騙財物之目的，乃
    允己○○以新臺幣（下同）250,000 元左右之厚利（約定報
    酬固為300,000 元，惟實際給付者，僅250,000 元左右），
    委請己○○擔任「海四方有限公司」（下稱海四方公司）之
    掛名負責人，俾其得藉「海四方公司暨負責人己○○」名義
    ，向金融機構申請海四方公司支票使用。己○○明知個人或
    公司行號，只要沒有退票紀錄，均得自由向金融機構申請支
    票使用，復明知不熟識之陌生人無故委以自己名義申請金融
    機構支票使用之行徑，常與財產犯罪密切相關；雖無「以自
    己名義申請金融機構支票供他人使用，必然引發該他人萌生
    恃以實施詐欺犯罪」之確信，仍有「提供自己名義之金融機
    構支票予他人使用，可能足以幫助該他人及與之有犯意聯絡
    者實施詐欺犯罪」之預見，竟因懷胎需款孔急，而不違背其
    本意（即縱「乙○○」果恃「海四方公司暨負責人己○○」
    之公司支票實施詐欺犯罪，亦不違反己○○之本意），並進
    而基於幫助「乙○○」及與之有犯意聯絡之成年人實施詐欺
    犯罪之不確定故意，於民國91年10月17日，提供自己身分證
    、印章及個人資料予「乙○○」，使「乙○○」得以己○○
    名義順利向經濟部完成海四方公司之設立登記（公司登記負
    責人：己○○。公司登記地址：臺北縣土城市○○路185 巷
    32號2 樓；營利事業統一編號：00000000 ）， 再藉「海四
    方公司暨負責人己○○」之名義，向華南商業銀行有限公司
    土城分行（下稱華南銀行土城分行）申請帳號為「00000000
    -0」之海四方公司支票使用，藉此幫助「乙○○」及與之有
    犯意聯結者遂渠等向他人詐欺取財之目的。嗣「乙○○」等
    人，果推派化名「林沛綺」之成年女子，於92年8 月8 日，
    佯以勝統貿易有限公司（下稱勝統公司）名義，向美力堅精
    密工業股份有限公司（下稱美力堅公司）訂購價值總計342,
    300 元之LV－1731Ｎ型液晶電視20臺（起訴書誤繕為25臺）
    ，「林沛綺」並當場交付現金42,300元暨票面金額300,000
    元之海四方公司支票1 紙（以「海四方公司暨負責人己○○
    」名義簽發；票號KC0000000 ；發票日92年8 月8 日），以
    取信於美力堅公司之員工戊○○，戊○○則因上揭海四方公
    司支票而陷於錯誤，誤以為「林沛綺」果有支付300,000 元
    餘款之意思，而當場交付LV－1731Ｎ型液晶電視1 臺，再於
    92年8 月9 日，委請大榮貨運公司，將LV－1731Ｎ型液晶電
    視19臺送往「林沛綺」指定之高雄市三民區○○○路377 號
    ，交由不詳人士收受，直至92年8 月13日提示上揭支票竟不
    獲兌現，始知業已上當受騙。
二、案經臺灣桃園地方法院檢察署檢察官呈請臺灣高等法院檢察
    署檢察長令轉臺灣基隆地方法院檢察署檢察官偵查起訴。
    理  由
一、本院憑以認定事實之證據：
    前揭事實業據被告己○○於偵查暨本院審理時（包括本院拘
    提到案訊問及受命法官行準備程序）供承不諱，核與證人戊○○（被害人美力堅公司員工）於警詢暨偵查中證述；證人
    林沛綺於偵查中證述（其姓名遭冒用暨未向被害人美力堅公
    司購買上開液晶電視等事實）之情節相符，並有上揭票號KC
    0000000 之支票暨退票理由單、勝統公司訂貨單、美力堅公
    司送貨單、託運出貨單影本各1 紙、「林沛綺」名片、LV－
    1731Ｎ型液晶電視目錄暨照片各1 件及海四方公司之設立登
    記資料、被告自行提出之存簿節本（其上有「乙○○」之匯
    款紀錄）各1 份在卷可稽，堪認被告自白與事實相符，可以
    採信。綜上，本案事證明確，被告上揭犯行，洵堪認定。
二、論罪科刑：
  (一)按向金融機構申請支票使用，係針對個人身分之社會信用而
    予以資金流通，具有強烈之屬人性格；又向金融機構申請支
    票使用，除票信或債信不佳致遭金融機構拒往者外，其申請
    並無特殊限制，手續亦極為簡便，此實屬眾所週知之事，是
    按諸常人社會經驗，苟遇不熟識者委以自己名義向金融機構
    申請支票使用，或委以自己名義先申設公司再轉向金融機構
    申請公司支票使用，無論所恃名目為何，受託者就該個人支
    票或公司支票是否係供作合法用途乙節，絕無不起疑心之理
    ，在客觀上，已然可預見該人之犯罪意圖，係為恃以供財產
    犯罪使用。是不論被告在提供自己身分證、印章及個人資料
    予「乙○○」，使「乙○○」得以被告名義順利向經濟部完
    成海四方公司之設立登記，再藉「海四方公司暨負責人己○○」之名義，向華南銀行土城分行順利申請帳號為「000000
    00-0」之海四方公司支票俾「乙○○」使用之初，主觀上有
    無「必然引發乙○○等人萌生恃以實施詐欺犯罪」之確信，
    惟按諸被告之智識暨社會經驗，其對於「此項舉措可能足以
    幫助該他人及與之有犯意聯絡者實施詐欺犯罪」乙節，理當
    有所預見，猶為圖厚利，而允「乙○○」之所請，則被告主
    觀上，有容忍並允許「乙○○」恃「海四方公司暨負責人己○○」之公司支票向他人實施詐欺犯罪之意，自屬堪可認定
    。
  (二)刑法所指故意，非僅指「直接故意」，尚包括「間接故意（
    未必故意）」在內；又所謂「間接故意」者，乃指行為人對
    於構成犯罪事實，預見其發生而其發生並不違反其本意者而
    言（刑法第十三條第二項規定參照）。又按刑法第三十條所
    稱之「幫助犯」，係以幫助他人「犯罪」，為其成立要件；
    又所謂「犯罪」，乃指具備構成要件該當性、違法性、有責
    性之行為而言；至所謂「幫助犯罪」，則係指行為人對於他
    人具備構成要件該當性、違法性、有責性之行為，從旁給予
    助力者而言。申言之，「幫助犯」之成立，須行為人係以幫
    助犯罪之意思，從事犯罪構成要件以外之行為，始足當之；
    即行為人在他人尚未從事犯罪行為之前（事前幫助），或在
    他人從事犯罪行為當中（事中幫助），給予助力行為（即對
    他人實現構成要件之行為施予助力）之時，必須具有幫助犯
    罪之意思，且對於他人從事之犯罪行為，或須明知並有意使
    其發生（直接故意），或須有所預見且其發生亦不違背行為
    人之本意（間接故意），即行為人必須就被幫助者正欲從事
    犯罪或正在從事犯罪，且該犯罪有既遂之可能，而其行為復
    足以幫助他人實現構成要件者，在主觀上有所認識。查：
  1.單就本案現存事證而論，顯然查無積極證據足以證明被告即
    係實施詐欺手法之「林沛綺」（證人戊○○已於偵查中明白
    證稱：被告並非當初化名「林沛綺」之人）；是本案被告顯
    非實施詐欺犯罪者，其理自明。蓋被告在本案足以被評價為
    犯罪之行為，僅其「藉前揭方式提供自己金融支票予『乙○○』等人使用」之行為，而至多僅能被評價為對「乙○○」
    、「林沛綺」等人實施詐欺犯罪之施用詐術行為「施予助力
    」而已，並恆難與詐欺取財構成要件之實施或分擔等同視之
    ；是自客觀以言，自應認為被告所從事者，乃犯罪構成要件
    「以外」之「幫助」施用詐術行為。
  2.被告雖因「藉前揭方式提供自己金融支票予『乙○○』等人
    使用」而獲有對價，然則，被告在整個詐欺犯罪實施之過程
    中，並不能按其意願阻止或加速該犯罪構成要件之實現；易
    言之，被告之上揭所為，固有促成該犯罪實現之效果，惟此
    項行為對「乙○○」等人之詐欺犯罪遂行與否，實不生關鍵
    性之影響，是自不能僅因被告曾自「乙○○」處獲得豐厚對
    價，即認為被告主觀上有何「將『乙○○』等人實施詐欺犯
    罪之行為」視為自己犯罪行為之共同犯罪意思。
  3.茲被告雖非以共同犯罪之意思，參與實施其犯罪構成要件之
    行為；然證人戊○○既係因「林沛綺」交付之海四方公司支
    票致陷於錯誤，誤認為「林沛綺」果有支付300,000 元餘款
    之意思，並進而交付等價之LV－1731Ｎ型液晶電視，顯見，
    向戊○○施用詐術之歹徒，無非係以海四方公司支票為其施
    詐之手段；而此項事實，乃被告按諸其智識暨社會經驗所能
    預見，已如前述，猶為圖厚利，而允「乙○○」之所請，則
    被告主觀上，除有容忍並允許「乙○○」恃「海四方公司暨
    負責人己○○」之公司支票向他人實施詐欺犯罪之意思，並
    有幫助「乙○○」等人實施詐欺犯罪既遂之意思無疑。
  4.綜上，自應認為被告係基於幫助詐欺之不確定故意，而對「
    乙○○」等人為上揭施予助力之「幫助施用詐術行為」。
  (三)查被告基於幫助之故意，以前揭方式提供金融機構支票予「
    乙○○」等人使用，致「林沛綺」得藉以實施詐欺犯罪，使
    被害人誤「林沛綺」等人有付款之意思，而交付財物；核被
    告所為，係犯刑法第三十條第一項前段、第三百三十九條第
    一項之幫助詐欺取財罪。檢察官起訴意旨，雖認被告乃本案
    詐欺取財之共同正犯（參見起訴書所載之犯罪事實及所犯法
    條），然其此部分之論證，顯已逾越本案現存事證所能證明
    之範圍，參見前揭說明，本院自不予採認；惟此尚不發生起
    訴法條應予變更之問題，特此說明。被告幫助「乙○○」、
    「林沛綺」等人犯前開法條罪名，爰依刑法第三十條第二項
    規定，按正犯之刑減輕之。本院審酌被告時值青年，竟不思
    以正當管道獲取金錢，僅因貪獲小利，即冒然為本起幫助詐
    騙犯行，所為要無足取，並嚴重妨礙交易安全，兼之考量被
    告係因懷胎需款孔急，始未能深慮，其惡性尚非重大，暨其
    犯後坦承犯行、態度良好等一切情狀，量處如主文所示之刑
    ，併諭知易科罰金之折算標準。
  (四)被告前未曾受有期徒刑以上刑之宣告，此有臺灣高等法院被
    告前案紀錄表在卷可參，本次純因一時失慮，致罹刑典，犯
    後並已深表悔悟，經此科刑教訓，信當知所警惕，而無再犯
    之虞，因認所受刑之宣告，以暫不執行為適當，爰併予宣告
    緩刑四年，以勵來茲，用啟自新。
三、公訴意旨另以：被告明知自己並無資力，竟意圖為自己不法
    之所有，自91年9 月30日起，以300,000 元代價（約定報酬
    固為300,000 元，惟實際給付者，僅250,000 元左右），受
    僱於「乙○○」，為其擔任海四方公司之掛名負責人；嗣「
    乙○○」又以不詳方式將海四方公司資料提供予楊清平、曾
    棍要、陳靜芬、黃正雄（以上4 人均另案由臺灣嘉義地方法
    院審理中）與陳丁發（另案由臺灣臺中地方法院審理中），
    陳丁發乃進而化名「陳能發」，偕同黃正雄佯以「海四方公
    司需倉庫使用」為由，以每月30,000元之代價，向丙○○租
    賃位在「嘉義縣大林鎮橋仔頭1-11號」之廠房使用，再於92
    年9 月10日，簽發面額60,000元之支票1 紙（屆期未兌現）
    以代租金之交付；陳丁發並曾先後於92年9 月15日、92年9
    月1 日，以海四方公司名義，向辛○○詐得價值8,000 元之
    醬料一批、向丁○○詐得烤乳豬50隻及腳架50支；至楊清平
    （假冒黃先生）則曾於92年9 月9 日，向庚○○詐得投幣式
    置物櫃10部，且上開貨物均係經指定送往供作海四方公司倉
    庫使用之「嘉義縣大林鎮橋仔頭1-11號」，因認被告就此亦
    涉犯刑法第三百三十九條第一項之詐欺罪嫌云云。按被告未
    經審判證明有罪確定前，推定其為無罪；犯罪事實應依證據
    認定之，無證據不得認定犯罪事實。刑事訴訟法第一百五十
    四條定有明文。經查：
  (一)案外人陳丁發、楊清平曾分別持票面金額不等，發票人均為
    「李建成」，付款銀行均為「第七商業銀行」，帳號均為「
    940-1 」之支票，向被害人丁○○及告訴人庚○○等購買各
    項物品，乃被害人丁○○及告訴人庚○○等屆期提示上揭支
    票，均未獲付款等事實，分據被害人丁○○及告訴人庚○○
    等分別於警詢及本院受命法官行準備程序時指訴明確，並有
    票號分別為「TPA0000000」、「SAA0000000」、「SAA00000
    00」之支票、退票理由單、估價單、海四方公司「陳能發」
    名片、出貨單等件在卷可佐；至案外人黃正雄以每月30,000
    元之代價向被害人丙○○租賃位在「嘉義縣大林鎮橋仔頭1-
    11號」廠房使用，並於92年9月10日，簽發面額60,000元之
    支票1紙以代租金之交付，乃丙○○屆期提示亦未獲兌現等
    情節，亦據被害人丙○○於警詢及本院受命法官行準備程序
    時陳明在卷，且有嘉義縣大林鎮橋仔頭1-11號廠房租賃契約
    書1件在卷可考。
  (二)姑不論案外人陳丁發、楊清平、黃正雄等人，與被害人丁○○、丙○○及告訴人庚○○等交易之際，主觀上是否具備不
    法所有之意圖，客觀上是否已有詐騙行為之實施；單就本案
    事證而論，案外人陳丁發、楊清平、黃正雄等所持以交付被
    害人或告訴人之支票，概非海四方公司票，而與被告渺不相
    涉，事極顯然。是被告在此足供評價之客觀行為，似僅止於
    被告提供自己身分證、印章及個人資料予「乙○○」，俾「
    乙○○」得以被告名義向經濟部完成海四方公司之設立登記
    （公司登記負責人：己○○。公司登記地址：臺北縣土城市
    ○○路185巷32號2樓；營利事業統一編號：00000000）而已
    。茲被告提供金融機構支票予「乙○○」等人使用之行為，
    既不能被評價為詐欺取財構成要件之實施或分擔；則較之提
    供金融機構支票更為邊緣地帶之海四方公司設立登記，當更
    難等同於犯罪構成要件行為之實施；且基於相同之原因，亦
    不能僅憑被告係海四方公司掛名負責人之事實，即驟認被告
    主觀上有何「將他人利用海四方公司實施詐欺犯罪之行為」
    視為自己犯罪行為之共同犯罪意思，參見本院前揭論述，於
    茲不贅。
  (三)茲被告既非以共同犯罪之意思，參與實施犯罪構成要件之行
    為，則本院自無由論被告以詐欺犯罪之共同正犯，其理自明
    。其次，幫助犯之成立要件，已如前述；是倘行為人在給予
    助力（即對他人實現構成要件之行為施予助力）之際，「不
    具」有幫助犯罪之意思，或對於他人從事之犯罪行為，並「
    無」此預見，或有此預見然「不具備」有意使其發生或放任
    其發生之心態，即尚無成立「幫助犯」之餘地。經查：
  1.本於契約自由原則所衍生之近代商業交易，莫不以獲取最大
    利潤為其商業原動力暨其終局目的，是其交易所尤重者，並
    非「當事人之姓名或其內在資格」，而係交易價格暨當事人
    之履約能力，此觀諸本院受命法官行準備程序時，被害人丙○○係到庭陳稱：「（問：你願意將房子租給他們，究竟是
    因為他們告訴你他們是何公司名號，還是因為他們有開支票
    給你？）我是因為他們有開支票給我，他們當初也沒有說是
    哪家公司，而且我租房子也不會去特別重視他們究竟是哪家
    公司，又或者是何人要租」；被害人丁○○係到庭陳稱：「
    （問：當初他們有無跟你說他們是哪家公司？）有，就是海
    四方公司。（問：如果跟你買東西的人不是用海四方公司名
    義，是否同意賣？）有生意作一定賣，但我會去現場看他是
    不是食品公司」；告訴人庚○○係到庭陳稱：「（問：當初
    有無跟你說什麼公司要用？）就是海四方公司。（問：如果
    今天不是海公司名義跟你買，你賣不賣？）我賣，重點是買
    賣雙方的買賣條件及買受人事後是否依約付款，至於說買的
    人是何名義不是我關注的重心」等語自明。由此顯見，與被
    害人及告訴人交易之相對人，究係海四方公司，抑係藉海四
    方公司名號之他人，實非本案被害人及告訴人交付財物時所
    首重；換言之，被害人及告訴人並非係因「海四方公司」之
    名號而陷於錯誤，渠等之所以交付財物，實係肇因於案外人
    陳丁發、楊清平、黃正雄所交付之支票。準此以言，被告同
    意擔任海四方公司掛名負責人之事實，顯非可等同於對「犯
    罪構成要件」「施予助力」之「幫助」行為（此即學理所謂
    之「無效幫助」，或「幫助行為之因果性」），此殆無可置
    疑。
  2.雖有謂從犯之幫助行為對於犯罪之完成勿須具有實際影響力
    ，即行為人若有幫助之犯意並為幫助之行為而正犯果已實施
    犯罪，縱屬無效之幫助，該行為人仍應論以從犯（幫助犯）
    ；然查，「當事人之姓名或其內在資格」，並非交易相對人
    之通常所重，此除據本院闡述如前，並為按諸吾人日常生活
    所極易體察之事，是自客觀以言，即恆難期待被告在借名設
    立海四方公司之際，其主觀上必有「海四方公司之交易相對
    人恐因此而陷於錯誤並誤為交付財物」之預見，遑論其主觀
    上有無容忍並允許其發生之心態，乃至有無幫助犯罪既遂之
    故意。是就令認為不具實質助益之無效幫助行為，仍應被評
    價為「幫助犯之幫助行為」，然單就本案之事證而論，被告
    在主觀上既已無從合理預見正犯利用「海四方公司」遂行其
    犯罪之態樣，則自不能僅因有此概括可能，而逕論被告以幫
    助犯之罪責。蓋「借名設立公司」與「提供金融機構支票予
    他人使用」所可能衍生之犯罪情節，尚有其程度上之差異；
    即「提供金融機構支票予他人使用」，因可合理預期使用此
    類人頭支票者，並無實際付款之意圖，是出借者當可就「借
    用者係為恃該金融機構支票供作財產性犯罪，尤其是供作詐
    欺類型犯罪」等各節，產生合理之懷疑暨預見；至「借名設
    立公司」，因借用者利用該公司名義所可能從事不法行為之
    形態，實在過於抽象（空洞），而顯乏具體或可得特定之想
    像範圍，是其尚未至可得確定之程度自明，而不能認為被告
    在借名設立公司之初，其主觀上已就該公司日後所可能涉及
    之任何犯罪產生合理之懷疑暨預見。蓋我國公司法並未禁止
    「人頭公司」之設立登記，且自商業發展之角度觀察，借名
    設立公司並以永續暨合法經營為其前提者，亦不乏其適例；
    是倘單憑被告係受有報酬而同意擔任海四方公司掛名負責人
    之事實，即遽認被告須對其後與該公司有關之任何犯罪，負
    其幫助犯之罪責，此種見解顯然過苛，並已違背「罪刑法定
    原則」（因可能造成「幫助犯」之犯意被無限擴張，終至毫
    無節制之後果），顯然並不適當。
  3.按實際犯罪者利用「人頭」設立公司以投機犯案，對社會治
    安固屬一大損傷，惟不論基於「罪刑法定」或「無罪推定」
    之原則，既查無證據足資證明被告主觀上就與該公司有關之
    犯罪，有何合理之懷疑暨預見，自不能為求避免實際犯罪者
    日後均依循此類人頭犯罪模式以求脫罪，即逕律此類公司人
    頭以刑法幫助犯之罪責。茲本案被告之所為，自客觀以言，
    既屬無效之幫助（惟有採反對說者，詳前述）；自主觀以言
    ，復無從期待被告於行為之際，已具備幫助犯罪既遂之故意
    ，則其幫助犯之成立要件，即尚有所欠缺，而不能以幫助犯
    論其罪責（至此部分之風險究應如何防杜，要屬立法或行政
    層面之議題，尚非本院評價被告行為是否構成「幫助犯」之
    時所應考量之重點，附此敘明）。
  (四)茲本案被告既查無參與此部分詐欺取財構成要件之實施，且
    除無從推論被告主觀上有何與他人共同實施詐欺取財犯罪之
    意思聯絡，更難驟認被告主觀上有何幫助此部分詐欺犯罪既
    遂之幫助故意；而公訴人到庭所舉之證據資料，或本院在職
    權調查證據之範圍以內，復查無其他積極證據足認被告確有
    檢察官起訴意旨所指之詐欺犯行，按諸前揭規定，既不能證
    明被告犯罪，本應就此諭知被告無罪之判決，惟檢察官起訴
    意旨認此部分犯罪與已經起訴並經本院認定有罪之前揭部分
    ，有連續犯之裁判上一罪關係，爰不另為無罪之諭知。
據上論斷，應依刑事訴訟法第二百九十九條第一項前段，刑法第
三百三十九條第一項、第三十條第一項前段、第二項、第四十一
條第一項前段、第七十四條第一款，罰金罰鍰提高標準條例第一
條前段、第二條，判決如主文。
本案經檢察官甲○○到庭執行職務。
中　　華　　民　　國　　94　　年　　10　　月　　11　　日
                  刑事第二庭審判長法　官　王福康
                                  法  官  齊　潔
                                  法  官  王慧惠
以上正本證明與原本無異。
對於本件判決如有不服，應於收受送達後10日內，向本院提出上
訴書狀，上訴於臺灣高等法院，並按他造當事人之人數附具繕本
。
中　　華　　民　　國　　94　　年　　10　　月　　11　　日
                                  書記官　王一芳
附錄論罪法條：
刑法第339條第1項：
意圖為自己或第三人不法之所有，以詐術使人將本人或第三人之
物交付者，處5年以下有期徒刑、拘役或科或併科1千元以下罰金
。
